【裁判字號】    98,消債抗,321
【裁判日期】    990112
【裁判案由】    更生事件
【裁判全文】
臺灣板橋地方法院民事裁定           98年度消債抗字第321號
抗  告  人  甲○○
代  理  人  陳祥彬律師
上列抗告人因更生事件，對於民國98年10月22日本院98年度消債
更字第653號裁定提起抗告，本院裁定如下：
    主  文
抗告駁回。
抗告費用新臺幣壹仟元由抗告人負擔。
    理  由
一、抗告意旨略以：
（一）抗告人毀諾之時間點係在民國97年11月間，自應以當時之
      條件判斷抗告人是否有不可歸責於己之事由，抗告人於97
      年10月開始，每月收入節節下滑，到97年12月甚至收入僅
      約新臺幣（下同）30,000元，再加上當時配偶每月領取3,
      000 元殘障津貼，根本無法支應一家四口每月將近20,000
      元之家庭生活費用、房租12,000元、油資12,000元、車貸
      5,792 元，抗告人與債權銀行所協商之每月14,911元還款
      金額，原本即已超出抗告人所能負擔範圍，俟後又因抗告
      人收入減少，導致抗告人無力負擔而走向毀諾一途。
（二）原審法院認定加油支出較高收入必亦較高云云，實則收入
      較高時，所對應之加油支出必然較高，此雖為必然之理，
      惟加油支出與收入並無絕對必然之對應關係，原審法院只
      以個人主觀臆測判斷支出油資越高時收入必然越高，顯與
      事實不符。且原審法院認定抗告人收入與支出相減只餘13
      ,000 元 ，而係在尚未加計油資支出之情形下，試問抗告
      人如何「稍加撙節開支」即可履行每月14,911元之協商還
      款條件。是原裁定認定抗告人更生之聲請，顯與消費者債
      務清理條例第151 條第5 項之規定不符，而駁回抗告人更
      生及保全處分之聲請，實有未當，爰請廢棄原裁定並裁定
      開始
      開始更生程序等語。
二、按債務人對於金融機構因消費借貸、自用住宅借款、信用卡
    或現金卡契約而負債務，在聲請更生或清算前，應提出債權
    人清冊，以書面向最大債權金融機構請求協商債務清償方案
    並表明共同協商之意旨，消費者債務清理條例第151條第1項
    定有明文。次按債務人與金融機構協商成立者，不得聲請更
    生或清算，但因不可歸責於己之事由，致履行顯有重大困難
    者，不在此限；本條例施行前，債務人依金融主管機關協調
    成立之中華民國銀行公會會員辦理消費金融案件無擔保債務
    協商機制與金融機構成立之協商，準用前項之規定，消費者
    債務清理條例第151 條第5項、第6項分別定有明文。又聲請
    更生或清算不合程式或不備其他要件者，法院應以裁定駁回
    之，但其情形可以補正者，法院應定期間先命補正，復為同
    條例第8 條所明定。依其立法理由可知，債務清償方案成立
    後，固由債務人按其條件履行，惟需於其後發生情事變更，
    在清償期間收入或收益不如預期，致該方案履行困難甚或履
    行不能，因不可歸責於己，始能聲請更生或清算。此項規定
    旨在避免債務人任意毀諾已成立之協商，濫用更生或清算之
    裁判上債務清理程序，蓋以債務清償方案係經當事人行使程
    序選擇權所為之債務清理契約，債務人應受該成立之協議所
    拘束。債務人既已與金融機構協商成立，如認該協商方案履
    行有其他不適當情形，自仍應再循協商途徑謀求解決。
三、本件抗告人主張其於聲請更生前，曾依金融主管機關協調成
    立之中華民國銀行公會會員辦理消費金融案件無擔保債務協
    商機制，與最大債權金融機構萬泰商業銀行（下稱萬泰商銀
    ）達成協商，約定於97年7月10日起，每月應償還款項合計
    為14,911元等情，業據抗告人提出協議書及無擔保債務還款
    計劃為證，堪信為真實，是抗告人向本院聲請更生，自須審
    究其協商成立後是否符合「不可歸責於己事由致履行顯有重
    大困難」之要件。
四、抗告人雖謂：其毀諾之時間點係在97年11月間，自97年10月
    開始，每月收入節節下滑，到97年12月甚至收入僅約30,000
    元，再加上當時配偶每月領取3,000元殘障津貼，根本無法
    支應一家四口每月之家庭生活費用、房租、油資及車貸，抗
    告人已有不能清償之情事。原審裁定顯有違誤，爰提起抗告
    ，請求廢棄原裁定，准予抗告人更生之聲請等語，經查：
（一）原審於98年10月7 日通知最大債權金融機構萬泰商銀說明
      其與債務人間前置協商之情形，依據萬泰商銀於98年10月
      19日陳報狀陳稱，債務人於協商後曾經繳交2 期共29,822
      元，惟債務人嗣後並未依約繳款，已於97年10月8 日由該
      行報送毀諾註記至聯合徵信中心。且債務人於98年10月19
      日陳報狀亦自陳其於協商後，約履行三次，毀諾時間約在
      97年10月時（確切時間須向萬泰商銀函查）。是本件債務
      人毀諾之時點應為97年10月間甚明，抗告人於抗告意旨稱
      其毀諾時點係在97年11月間，應不足採，合先敘明。
（二）觀諸抗告人所陳報之每月收入明細表可知，抗告人於97年
      10月毀諾時薪水為37,000元，前配偶何秋月（抗告人與何
      秋月於98年6 月29日離婚）當月收入為21,600元，且尚有
      殘障津貼3,000 元可領取，是以抗告人當月家庭可支配費
      用為61,600元（計算式為：37,000＋21,600＋3,000 ＝
      61, 600） 。又依據抗告人自陳毀諾當時家庭必要支出費
      用共計49,792元，是以抗告人當月家庭可支配費用61,600
      扣除家庭當月49,792元之必要支出後，抗告人似有不能清
      償其與萬泰商銀之協商金額14,911元之情事。惟，抗告人
      於原審中自陳其自70年左右即居住在台北縣三重地區，至
      今已二三十年，主觀上有久住於台北縣之意思（見原審卷
      第91 頁） ，而抗告人現所居住之處所係向他人承租而來
      ，此有抗告人於原審提出之房屋租賃契約書在卷足考（見
      原審卷第41頁），顯見抗告人雖屬地號「雲林縣二崙鄉○
      ○○段31號」及「雲林縣二崙鄉○○○段31之5 號」土地
      所有權人（此有抗告人所提出之土地登記謄本及其於原審
      提出之財產稅總歸戶財產查詢清單可參），但抗告人顯然
      並無意以該處作為自用住宅甚明。是抗告人如變賣上開非
      屬自用之土地，自得用以清償無擔保債權人之債權，此於
      減輕抗
      告人對外負債自有重大助益。否則抗告人一方面謂其有無
      力清償欠款之事實，他方面又圖藉由更生程序以擁並非自
      用所需之不動產，顯難自圓其說。由此觀之，抗告人縱於
      毀諾之時確有不能清償外界欠款之情形，亦非肇因於客觀
      不能所致。是本件應無抗告人所謂「不能清償債務」之情
      事、或具「不能清償之虞」之情形。
五、綜上所述，抗告人主張其毀諾係因不可歸責於己之事由所致
    ，尚難採信，抗告人復未提出其他證據證明有何不可歸責於
    己之事由，致履行原協議內容有重大困難情事，是本件更生
    之聲請，即與本條例第151條第5項但書規定之要件不符。原
    裁定駁回抗告人更生之聲請，於法並無違誤。抗告意旨指摘
    原裁定為不當，求予廢棄云云，為無理由，應予駁回。
六、據上論結，本件抗告為無理由，依本條例第11條第2 項、第
    15條，民事訴訟法第495 條之1 第1 項、第449 條第1 項、
    第95 條 、第78條，裁定如主文。
中    華    民    國    99    年    1     月    12    日
                  民事第二庭  審判長法  官  陳麗玲
                                    法  官  李行一
                                    法  官  張谷輔
以上正本證明與原本無異。
本裁定不得抗告。
中    華    民    國    99    年    1     月    13    日
                                    書記官  郭群裕

司法院資訊處製作；財團法人民間司法改革基金會備份。
